【裁判字號】    95,訴,2117
【裁判日期】    951013
【裁判案由】    偽造文書
【裁判全文】
臺灣臺中地方法院刑事判決              95年度訴字第2117號
公  訴  人  臺灣臺中地方法院檢察署檢察官
被      告  乙○○
選任辯護人  賴銘耀律師
上列被告因偽造文書案件，經檢察官提起公訴（94年度偵續字第
334號），本院判決如下：
    主    文
乙○○共同行使偽造私文書，足以生損害於他人，處有期徒刑參
月，如易科罰金，以銀元參佰元即新台幣玖佰元折算壹日。在南
山人壽保險股份有限公司保單號碼Ｚ000000000號人壽
保險單契約內容變更申請書上要保人／委任人簽名（章）欄內偽
造之「丁○○」署押壹枚沒收。
    犯罪事實
一、乙○○、丁○○二人原係男女朋友關係，丁○○前於民國八
    十七年間，以其子涂世泯為受益人與南山人壽保險股份有限
    公司（下稱南山人壽公司）簽訂人壽保險契約，經南山人壽
    公司核發保單編號Ｚ000000000號之人壽保險單。
    嗣乙○○為取得上開人壽保險契約受益人地位之利益，竟於
    八十八年四月二日，與其任職南山人壽公司之女婿陳森彬（
    另案審結）謀議，共同基於行使偽造私文書之犯意聯絡，未
    經丁○○之同意或授權，由陳森彬在所任職之公司內，於上
    開人壽保險單契約內容變更申請書上要保人／委任人簽名（
    章）欄內偽造「丁○○」簽名之署押一枚，並在該申請書上
    將上開人壽保險單之受益人變更為「郭乙○○」（即洪雅玲
    ），偽造成丁○○申請變更上開人壽保險單受益人之私文書
    ，並持以行使，交付南山人壽公司，足以生損害於人壽保險
    單之被保險人及要約人丁○○、原受益人涂世泯之利益及南
    山人壽公司核保之正確性。
二、案經丁○○告訴臺中縣警察局大甲分局報請臺灣臺中地方法
    院檢察署檢察官偵查起訴。
    理    由
一、訊據被告乙○○固供承其與告訴人丁○○二人原係男女朋友
    關係，告訴人原以其子涂世泯為受益人與南山人壽公司簽訂
    上開人壽保險契約，嗣於八十八年四月二日，由其當時任職
    南山人壽公司之女婿陳森彬在上開人壽保險單受益人變更申
    請書上要保人／委任人簽名（章）欄內簽署「丁○○」之署
    押，並在申請書上將上開人壽保險單之受益人變更為「郭乙○○」後，持交南山人壽公司辦理受益人變更手續之事實，
    惟矢口否認有何偽造文書之犯行，辯稱：被告與告訴人原係
    男女朋友關係，並同居於被告住處，雙方關係密切，告訴人
    投保上開人壽保險後，因告訴人之子涂世泯向被告借款新臺
    幣（下同）二十萬元未還，故告訴人向被告表示要將上開人
    壽保險單受益人改為被告，並委託陳森彬辦理，遂於八十八
    年四月二日代為辦理上開變更受益人手續，且被告與告訴人
    間互有投保指定彼此為受益人之保誠人壽股份有限公司人壽
    保險，益徵上開南山人壽保險受益人之變更係徵得告訴人之
    同意而辦理；縱認告訴人並未授權陳森彬代為簽名，惟代為
    簽名之結果，對告訴人並未造成損害，亦無損害之虞云云。
    經查：
  (一)經本院於九十四年度訴字第三０九九號一案（下稱前案）中
    將上開南山人壽公司保單號碼Ｚ000000000號受益
    人變更為「郭乙○○」之契約內容變更申請書原本一紙【其
    上「要保人／委任人簽名（章）」欄位處『丁○○』簽名字
    跡編為甲類鑑定資料】，與告訴人於八十七年九月二十八日
    投保之南山人壽公司人壽保險要保書原本一份、九十一年七
    月十九日生效之契約內容變更申請書原本一份、九十三年八
    月三日生效之契約變更/復效/保單補發申請書原本一份、九
    十四年八月二十三日（鑑定通知書記載為同年月二十二日）
    生效之契約變更/復效/保單補發申請書原本一份、被告於八
    十九年七月十七日辦理之大甲鎮農會存摺存單掛失止付申請
    書原本一份、前案九十四年十月二十日、同年十一月十七日
    準備程序筆錄及告訴人於前案九十四年十一月十七日行準備
    程序時當庭書寫簽名字跡等原本【其上「丁○○」簽名字跡
    編為乙類鑑定資料】，送請法務部調查局鑑定，經該局以特
    徵比對、歸納比對之鑑定方法鑑定後，認「鑑定說明：l.甲
    類簽名與乙類簽名初看外形雖有相似之處，然結構佈局卻有
    明顯差異（綠筆標示）2.甲類簽名與乙類簽名之筆序不同（
    黑筆標示）3.甲類簽名與乙類簽名之筆劃細部特徵不同（紅
    筆標示）。鑑定結論：甲類簽名與乙類簽名之筆劃特徵不同
    ，兩類簽名應非出於同一人之手筆」，有該局九十五年一月
    二十六日調科貳字第Ｚ0000000000號鑑定通知書
    書一份附卷可稽（見前案卷第七三頁、第七四頁），堪認上
    開南山人壽公司保單號碼Ｚ000000000號受益人變
    更為「郭乙○○」之契約內容變更申請書上「要保人／委任
    人簽名（章）」欄位處「丁○○」之簽名確非出於告訴人所
    親簽，此復為被告於本案中所供承。
  (二)被告在前案於九十五年三月一日進行審理時，以證人身分證
    稱：變更保險單受益人為伊名義是在伊住處辦理的，當時有
    伊、告訴人及陳森彬在場，上開南山人壽保險單受益人變更
    為「郭乙○○」之契約內容變更申請書上「要保人／委任人
    簽名（章）」欄位處「丁○○」之簽名是告訴人自己簽的；
    告訴人事先就有跟伊說要變更，然後陳森彬就拿申請書回來
    簽等語（見前案卷第九一頁至第九二頁），惟經質之陳森彬
    於前案審理中證稱：上開八十八年四月二日生效之南山人壽
    公司保單號碼Ｚ000000000號受益人變更為「郭乙○○」之契約內容變更申請書上「要保人／委任人簽名（章
    ）」欄位處「丁○○」的簽名，係因伊岳母即被告告以她跟
    告訴人講好要將受益人變更為她，伊自認與告訴人亦熟識，
    平常生活在一起，所以便宜行事，在公司幫告訴人代簽名等
    語（見前案卷第九十五頁），參諸前段所認筆跡鑑定結果，
    亦認上開人壽保險單契約內容變更申請書上「要保人／委任
    人簽名（章）」欄位處「丁○○」之簽名確非出於告訴人所
    親簽，核與陳森彬所證上情相符，難認陳森彬有徵得告訴人
    同意或授權之情況下所代簽，則被告前稱該簽名係由告訴人
    本人所親自簽署已有未符，被告至本案中始坦認該告訴人簽
    名係陳森彬所簽，惟翻異前詞改辯以係經過告訴人同意始代
    簽名云云，顯係依附相關卷證隨訴訟程序之進行依序呈現對
    其有利與否而調整其辯解，前後供述不一，已生疑義。
  (三)被告在前案審理時陳稱：上開人壽保險單之所以變更受益人
    名義，係因為告訴人生他兒子的氣，說他兒子沒有辦法依靠
    ，這麼會花錢，所以才要變更為伊名義等語（見前案卷第九
    ０頁），惟於本案中改稱：因涂世泯向伊借款二十萬元未還
    ，故告訴人向被告表示要將上開人壽保險單受益人改為被告
    等語，被告前後所述變更受益人緣由已有扞格之處，且告訴
    人陳稱：因伊長期都將賺的錢交給被告，所以涂世泯要向伊
    要二十萬元做生意時，伊叫涂世泯向被告索取，實際涂世泯
    是向伊借錢等語（見本院九十五年九月二十五日審判筆錄第
    九頁），則被告於本院所陳緣由尚有爭執，況告訴人始終否
    認同意變更受益人名義，被告所陳上開緣由究否屬實，仍與
    告訴人同意變更受益人與否係屬二事，尚難僅以被告前後所
    述不一之變更受益人緣由推認告訴人有同意變更之表示。
  (四)證人即被告之女丙○○雖於本院審理中結證稱：伊記得告訴
    人口頭答應要變更受益人為被告，因為涂世泯欠被告錢未還
    ，辦理變更是伊先生陳森彬辦的，伊有聽聞告訴人同意將上
    開人壽保險單受益人變更為被告名義等語（見本院上開審判
    筆錄第四頁），然以證人丙○○與被告間係母女血緣至親關
    係，與共同被告陳森彬復係夫妻關係，而於本案後，與告訴
    人間已生齟齬，證人丙○○所為上開有利被告陳述之憑信性
    已有未足，況證人丙○○復證稱：於九十三年八月間，伊幫
    告訴人將上開保單變更受益人為告訴人小孩時，告訴人有質
    疑原來保單受益人並非被告，為何後來變更為被告，但伊有
    向告訴人解釋這是經過他同意的等語（見同上審判筆錄），
    苟告訴人自始同意變更保險受益人為被告，何需再行對證人
    丙○○質疑為何變更？參以證人丙○○復證稱：承保告訴人
    上開人壽保險單（八十七年九月二十八日）係伊所承辦，要
    保書是告訴人自己簽名的，而於九十三年八月三日就同一保
    單辦理變更受益人之申請書，亦係告訴人自己簽名的；告訴
    人與被告同居期間自八十七年年初至九十三年八月間分手等
    語（見前揭審判筆錄第四頁至第六頁），被告亦自承伊與告
    訴人自八十七年一月間起同居，丙○○與陳森彬經常前來同
    住之事實（見準備書狀第二頁），則告訴人就上開人壽保險
    單之要保書、九十三年八月三日之變更申請書，均係親自簽
    名而無不能親自簽名之情事，於八十八年四月二日陳森彬辦
    理上開人壽保險單受益人變更之時，被告與告訴人仍係同居
    關係，與證人丙○○、共同被告陳森彬亦多有見面之機會，
    衡情告訴人苟有同意將上開人壽保險單受益人變更為被告，
    自得由告訴人自行閱覽相關文件後親自簽名無礙，被告及陳
    森彬不循此途辦理，以杜爭執，反經被告聯絡陳森彬後代簽
    辦理變更受益人事宜，徒增勞費與風險，與上開事證演繹所
    得常情悖離，實難認告訴人確有同意或授權被告及陳森彬辦
    理受益人變更事宜。
  (五)參諸被告在本案案發之初於九十三年八月二十二日警詢時供
    稱：「（問：丁○○為何原因毆打你？）他拿一份人壽保險
    保單，向我質疑我竄改他的保單，我解釋我沒有偷改保單，
    他不信就毆打我致我受傷」等語，告訴人於九十三年八月二
    十四警詢時亦陳稱：「我有一份南山人壽保單遭乙○○竄改
    受益人為乙○○，我為此才與她發生爭執，她要告我傷害，
    我也要對她提出傷害及偽造文書罪控告；她變更受益人為乙○○，這部分不是我簽名的，我不知道有這件事」等語（見
    偵字第一五五八一號卷第八頁至第一０頁），則本案案發，
    係導因於告訴人與被告間爭執上開人壽保險單受益變更之事
    ，致生毆打傷害情事而向警局提出告訴，苟告訴人自始於八
    十八年四月二日同意變更受益人為被告，何以至九十三年八
    月間，突然起因於爭執上開保單受益人變更事宜而發生毆打
    情事。被告雖辯稱其與告訴人間互有投保指定彼此為受益人
    之保誠人壽股份有限公司人壽保險等語，並提出各該保險契
    約二份為憑，然告訴人縱有於其他保險契約訂定時指定被告
    為受益人，要保人依保險法相關規定及契約自由原則本得指
    定不同人為受益人，被告所提出之其他保險契約與本案上開
    保險契約之訂定係屬二事，尚難逕以告訴人於簽訂本案上開
    保險契約後另行投保之其他保險契約，推認告訴人有同意變
    更本案上開保險契約受益人之意思，況告訴人既得另行直接
    以被告為受益人名義投保二份人壽保險契約，以兼顧被告之
    利益及同居情誼，應無必要迂迴透過陳森彬辦理變更本案上
    開保險契約受益人名義變更事宜。再者，參諸上開二份保誠
    人壽股份有限公司人壽保險契約要保書所示，告訴人既均得
    親自簽署要保書辦理相關訂約事宜，益徵於本案上開保險契
    約受益人變更事宜，告訴人應無間接透過陳森彬辦理變更受
    益人、簽署保險單契約內容變更申請書之必要。亦難佐認告
    訴人確有同意或授權被告及陳森彬辦理受益人變更事宜。
  (六)又按刑法處罰偽造文書罪之主旨，係以保護文書之實質的真
    正，雖尚以足生損害於公眾或他人為要件之一，亦衹以有損
    害之虞為已足，有無實受損害，在所不問，且此所謂損害，
    亦不以經濟價值為限。此有最高法院五十一年台上字第一一
    一一號判例意旨可參。茲按，保險契約受益人經指定後，要
    保人對其保險利益，除聲明放棄處分權者外，仍得以契約或
    遺囑處分之。保險金額約定於被保險人死亡時給付於其所指
    定之受益人者，其金額不得作為被保險人之遺產。保險法第
    一百十一條第一項、第一百十二條分別定有明文。準此，告
    訴人於本案上開保險契約中指定其子涂世泯為受益人後，對
    其保險利益暨保險利益之處分權，仍受保險契約及前揭法律
    之保障，被告逕以其名義偽造變更為本案上開保險契約之受
    益人，告訴人上開保險利益暨保險利益處分權已受侵害，而
    涂世泯更因而喪失受領保險給付之權利，雖保險事故尚未實
    際發生，然就告訴人及涂世泯就本案上開保險契約所受利益
    及權利均已受到侵害，於保險事故發生或保險契約期滿之前
    ，當有受到損害之虞，且就南山人壽公司之核保正確性已生
    侵害之結果，就日後理賠處理之正確性當有損害之虞，揆諸
    前揭判例意旨，應認足生損害於告訴人、涂世泯及南山人壽
    公司。
  (七)綜上，被告前揭所辯，顯均係事後飾卸之詞，不足採信，本
    案事證明確，被告犯行，堪予認定，應予依法論科。
二、新舊法之比較：
    被告行為後，刑法業於九十四年一月七日修正，同年二月二
    日公布，於九十五年七月一日施行。按行為後法律有變更者
    ，適用行為時之法律，但行為後之法律有利於行為人者，適
    用最有利於行為人之法律，現行刑法第二條第一項訂有明文
    。此條規定乃與刑法第一條罪刑法定主義契合，而貫徹法律
    禁止溯及既往原則，係規範行為後法律變更所生新舊法律比
    較適用之準據法，是刑法第二條本身雖經修正，但刑法第二
    條既屬適用法律之準據法，本身尚無比較新舊法之問題，應
    一律適用裁判時之現行刑法第二條規定，以決定適用之刑罰
    法律，先予辨明。又以本次刑法修正之比較新舊法，應就罪
    刑有關之共犯、未遂犯、想像競合犯、牽連犯、連續犯、結
    合犯，以及累犯加重、自首減輕暨其他法定加減原因（如身
    分加減）與加減例等一切情形，綜其全部罪刑之結果而為比
    較，有最高法院九十五年五月二十三日九十五年度第八次刑
    庭會議決議可資參照。是以：
  (一)修正前刑法第28條規定：「2人以上共同實施犯罪之行為者
    ，皆為正犯。」，修正後刑法第28條則規定：「2人以上共
    同實行犯罪之行為者，皆為正犯。」，其立法理由旨在排除
    陰謀、預備共同正犯之成立，對於著手後，共同實行犯罪構
    成要件行為者，修正前後規定均認應論以共同正犯，並無歧
    異。
  (二)被告行為時，刑法第四十一條規定「犯最重本刑為三年以下
    有期徒刑以下之刑之罪，受六個月以下有期徒刑或拘役之宣
    告，因身體、教育、職業、家庭之關係，執行顯有困難者，
    得以一元以上三元以下折算一日，易科罰金。」，準此，則
    被告於本案行為時，所犯本罪係最重本刑為五年以下有期徒
    刑之罪，即不得易科罰金；而被告行為後，刑法第四十一條
    第一項前段於九十年一月十日修正公布，同年月十二日生效
    ，修正後刑法第四十一條第一項前段規定「犯最重本刑為五
    年以下有期徒刑以下之刑之罪，而受六個月以下有期徒刑或
    拘役之宣告，因身體、教育、職業、家庭之關係或其他正當
    理由，執行顯有困難者，得以一元以上三元以下折算一日，
    易科罰金。」，而依修正前罰金罰鍰提高標準條例第二條（
    現已刪除）規定，就其原定數額提高為一百倍折算一日，則
    本件被告行為時所犯本罪而受六個月以下有期徒刑之宣告得
    以易科罰金，且易科罰金折算標準，應以銀元一百元、二百
    元、三百元折算一日，經折算為新臺幣後，應以新臺幣三百
    元、六百元、九百元折算為一日；該易刑處分之規定再於九
    十四年一月七日修正，同年二月二日公布，於九十五年七月
    一日施行修正後之刑法第四十一條第一項前段規定：「犯最
    重本刑為五年以下有期徒刑以下之刑之罪，而受六個月以下
    有期徒刑或拘役之宣告者，得以新臺幣一千元、二千元或三
    千元元折算一日，易科罰金。」比較修正前後之易科罰金折
    算標準，以九十年一月十日修正後之刑法第四十一條第一項
    前段（即九十四年一月七日修正前）關於易科罰金之規定，
    「最有利」於被告。綜合上述各條文修正前、後之比較，揆
    諸前揭最高法院決議及修正後刑法第二條第一項但段規定「
    但行為後之法律有利於行為人者，適用『最有利』於行為人
    之法律」之「從舊、從輕」原則，本案之易刑處分，自應適
    用九十年一月十日修正後刑法第四十一條第一項前段規定（
    即九十四年一月七日修正前）時之刑法相關法律及修正前罰
    金罰鍰提高標準條例第二條規定，予以論處。
  (三)綜合上述各條文修正前、後之比較，揆諸前揭最高法院決議
    及修正後刑法第二條第一項前段、後段規定之「從舊、從輕
    」原則，以九十四年一月七日修正前之刑法對其較為有利，
    自應適用修正前刑法之相關規定，予以論處。
三、查本案被告未經告訴人之同意或授權，由陳森彬在上開人壽
    保險單契約內容變更申請書上要保人／委任人簽名（章）欄
    內偽造「丁○○」署押，並在該申請書上將上開人壽保險單
    之受益人變更為被告名義，並持以行使交付南山人壽公司，
    足以生損害於人壽保險單之被保險人及要約人即告訴人、原
    受益人涂世泯之利益及南山人壽公司核保之正確性，業如前
    一之(六)段所述。是核被告所為，係犯刑法第二百十六條、第
    二百十條之行使偽造私文書罪。被告就上開犯行，與陳森彬
    間，有犯意之聯絡與行為之分擔，為共同正犯。被告於前揭
    人壽保險單契約內容變更申請書上要保人／委任人簽名（章
    ）欄內偽造「丁○○」署押之行為，為偽造告訴人名義之上
    開人壽保險單契約內容變更申請書之私文書之部分行為，又
    其偽造上開私文書之低度行為，復為其行使之高度行為所吸
    收，均不另論罪。爰審酌被告除前於七十六年間因傷害案件
    ，經法院判處拘役五十日外，尚無其他不良前科，有臺灣高
    等法院被告前案紀錄表附卷可稽，素行尚可，為圖保險契約
    受益人保險利益之私利，未顧及告訴人之意願，擅與陳森彬
    共謀變更受益人名義，而侵害告訴人及原受益人之利益，並
    影響保險制度之正確性及信賴度，惟念及被告尚未因而獲取
    保險給付即遭查獲，損害未至擴大，且告訴人與被告原係男
    女朋友同居關係，年近六十、五十歲許，同居期間約六年之
    久，情誼亦堅，雖因本案一時致生齟齬，然斷非無可挽回之
    事，況告訴人業經將本案上開保險契約受益人變更回其子女
    名義，已顧及保險利益之回復，雙方容有彼此體諒之空間及
    消弭分歧之餘地，然被告迄仍飾詞卸責，未得告訴人諒解，
    犯後態度欠妥等一切情狀，量處如主文所示之刑，並依修正
    前刑法第四十一條第一項前段及修正前罰金罰鍰提高標準條
    例第二條規定，諭知易科罰金之折算標準。
四、被告在上開人壽保險單契約內容變更申請書上要保人／委任
    人簽名（章）欄內偽造「丁○○」簽名之署押一枚，應依刑
    法第二百十九條之規定，不問屬於犯人與否，均宣告沒收。
    至偽造之前揭契約內容變更申請書，雖係被告偽造私文書犯
    行所得之物，然已交付予南山人壽公司申請變更受益人而移
    轉所有，難認屬被告所有之物，依法自不得宣告沒收，併此
    敘明。
據上論斷，應依刑事訴訟法第二百九十九條第一項前段，刑法第
二條第一項但書、第二百十六條、第二百十條、第二百十九條、
（修正前）第二十八條、第四十一條第一項前段，罰金罰鍰提高
標準條例第一條前段、（修正前）第二條，現行法規所定貨幣單
位折算新臺幣條例第二條，判決如主文。
本案經檢察官甲○○到庭執行職務。
中    華    民    國    95    年    10    月    13    日
                  臺灣臺中地方法院刑事第五庭
                      審判長法  官  賴恭利
                            法  官  巫淑芳
                            法  官  吳崇道
以上正本證明與原本無異。
如不服本判決，應於判決送達後10日內，向本院提出上訴狀，上
訴於臺灣高等法院臺中分院（須附繕本）。
                            書記官  黃舜民
中    華    民    國    95    年    10    月    13    日
附錄本案論罪科刑法條
刑法第二百十六條：
行使第二百十條至第二百十五條之文書者，依偽造、變造文書或
登載不實事項或使登載不實事項之規定處斷。
刑法第二百十條：
偽造、變造私文書，足以生損害於公眾或他人者，處五年以下有
期徒刑。


司法院資訊處製作；財團法人民間司法改革基金會備份。
